臺灣高雄地方法院民事裁定　　　　　　 100年度事聲字第14號
聲　請　人　萬泰商業銀行股份有限公司
法定代理人　盧正昕
聲　請　人　臺灣銀行股份有限公司
法定代理人　張明道
代　理　人　鄭崑發
相　對　人　余永寧
代　理　人　黃仕昆律師
上列異議人與債務人間消費者債務清理事件，異議人對於民國99
年11月26日本院98年度司執消債更字第28號所為更生方案認可之
裁定提出異議，本裁定如下：
    主  文
原裁定廢棄。
    理  由
一、按關於更生或清算之程序，除本條例別有規定外，準用民事
    訴訟法之規定，消費者債務清理條例第15條定有明文。而當
    事人對於司法事務官處理事件所為之終局處分，得於處分送
    達後10日之不變期間內，以書狀向司法事務官提出異議。司
    法事務官認前項異議有理由時，應另為適當之處分；認異議
    為無理由者，應送請法院裁定之。法院認第一項之異議為有
    理由時，應為適當之裁定；認異議為無理由者，應以裁定駁
    回之。民事訴訟法第241 條第1 至3 項定有明文。
二、本件異議人異議意旨略以：
  （一）萬泰商業銀行股份有限公司（下稱萬泰銀行）部分：本
    件債務人（即相對人）可清償金額與總款金額仍有相當之差
    距，其癥結點應為債務人收入不豐，不思另闢財源，卻進而
    提出清償成數偏低之更生方案所致，且債務人明知本身收支
    已無法平衡，仍恣意刷卡消費並提領現金花用，致無法依約
    還款，觀諸其負債成因，亦顯非日常生活所必需，今債務人
    欲藉更生圖謀本身債務之減免，進而將減免之債務轉嫁予各
    債權人負擔，自非合理。又原審應就債務人之配偶名下資產
    予以詳加查察是否係屬債務人夫妻共同努力之結果，進而審
    究債務人實際清償能力。倘債務人配偶願協助清償債務，則
    債務人薪資應全數用予清償。另債務人名下保有自用小客車
    為其交通工具，雖未將相關支出列計於更生方案中，惟此並
    非一般人維持基本生活必須，債務人既有餘力供養自小客車
    ，此部分支出從何而來，自應予調查，況債務人每月新臺幣
    （下同）15,000元之收入低於行政院公佈之最低工資17,280
    元，是否另有加班費、年終及考績獎金等尚未計算，債務人
    有無據實說明其收入狀況，亦屬可疑。本件未見債務人有絲
    毫增加收入已增加清償成數之積極作為，懇請本院切勿僅以
    債務人片面所述收支狀況為主要更生認可之考量，爰依法聲
    明異議等語。
  （二）臺灣銀行股份有限公司（下稱臺灣銀行）部份：按「
    對於債務人之債權，於法院裁定開始更生或清算程序前成立
    者，為更生或清算債權。前項債權，除本條例別有規定外，
    不論有無執行名義，非依更生或清算程序，不得行使其權利
    。」消債條例第28條定有明文。所謂「於法院裁定開始更生
    或清算程序前成立之債權」，應包括原具有期限利益之債權
    及具有先訴抗辯權之債權，蓋具有期限利益或先訴抗辯權之
    債權，仍屬已成立且生效之債權，僅係就債務之履行具有期
    間抗辯或延期抗辯之權利；而前揭條文既規定於第一章總則
    章，自應於更生及清算程序均有適用。倘法院以保證債務未
    屆期為由，否准列入更生方案受清償，將導致消債條例第28
    條所謂依更生程序行使權利，形同具文。再按「主債務人
    並未開始更生或清算程序，但保證人開始更生或清算程序，
    債權人得否申報債權行使權利，消債條例雖未如外國立法例
    明文規定，但保證人與主債務人負同一給付義務，兩者之關
    係，相當於數人就同一給付負全部履行責任，故應為相同之
    解釋」（張登科著消費者債務清理條例第92至93頁參照）。
    「保證債務之期限，通常依主債務之期限定之，保證人受法
    院裁定更生或清算程序時，適用條例第30條之結果，雖主債
    務未到期，保證債務亦應視為已到」（陳計男大法官消費者
    債務清理條例釋義第41頁參照）。「未附有條件或期限之保
    證契約成立後，保證人就主債務人於保證契約約定期間內所
    生對於債權人之債務，均應代負履行之責任，即其債務始於
    保證契約成立之時，終於約定保證期間內主債務人對保證契
    約債權人之債務全部履行完畢止」（最高法院91年度臺上字
    第1513號判決要旨參照）。又無擔保及無優先債權受償總
    額，顯低於法院裁定開始更生程序時，依清算程序所得受償
    之總額、無擔保及無優先債權受償總額，低於債務人聲請更
    生前二年間，可處分所得扣除自己及依法應受其扶養者所必
    要生活費用之數額，法院不得裁定認可更生方案，消債條例
    第64條第2 項第3、4款亦定有明文。從而，倘以本行之就學
    貸款債權未屆期為由，否准列入本件更生方案，如他日主債
    務人未履行而強制執行無效果，而連帶保證人卻已依更生方
    案履行完畢，不得對其開始或繼續訴訟及強制執行程序，則
    無異本行之受償金額為零，已明顯違反上揭清算價值保障原
    則。末按保證人向債權人為清償後，其於清償之限度內，
    承受債權人對於主債務人之債權，債務人依更生方案清償後
    ，除當然免責外，復承受債權人對於主債務人之債權，並無
    不利之情事，是以將本行債權列入更生方案受清償，除有利
    於債務人外，亦符合消債條例之立法精神，爰依法聲明異議
    等語。
三、經查：
  （一）本件債務人聲請更生，前經本院裁定開始更生程序。查
    債務人所提更生方案雖經已申報無擔保及無優先權之債權人
    表決而未可決，惟經本院司法事務官查悉債務人有執行業務
    所得等固定收入每月約15,500元，每月個人必要支出及扶養
    費為12,906元。債務人首次陳報提出之更生方案為每月1 期
    ，分8 年96期、第1 至60期每期清償3,000 元，第61至96期
    每期6,000 元之更生方案，清償總額為396,000 元，嗣債務
    人於99年10月4 日陳報願提出每月1 期，分8 年96期、第1
    至60期每期清償3,000 元，第61至96期每期7,500 元之更生
    方案已提高其還款額度，顯見債務人業已盡其最大之努力及
    誠信減少生活支出，以提高清償金額，異議人萬泰銀行僅空
    泛指稱相對人有隱匿財產及收入情事，復未具體舉證債務人
    有何本條例第63條及第64條第2 項之情事，尚非可採。
  （二）又異議人萬泰銀行主張債務人僅以目前之收入為滿足，
    未有絲毫增加收入之積極作為云云。惟查本院為保障債權人
    之公平受償，以謀求消費者經濟生活之更生，業已於認可更
    生方案之裁定理由中詳述本件並無不得認可更生方案之情形
    及本院認為更生條件應屬公允之理由，而償還金額並非判斷
    更生方案是否公允之唯一標準，且債務人願將所提更生方案
    之清償期延長為8 年，足認債務人確有履行更生方案之誠意
    。另依該更生方案，債務人之清償金額亦確高於聲請前二年
    間可處分所得扣除自己及依法應受其扶養者所必要生活費用
    之數額。又債務人於更生方案履行中是否有增加收入之可能
    ，並非消債條例第63條、第64 條 所定得否認可更生方案之
    理由，況債務人得否兼職抑或以其他方式增加收入，須視原
    工作性質、經濟景氣等等諸多因素而定，均屬無法確定之情
    事，既然上開事項均非目前得審酌之確定事項，從而，異議
    人萬泰銀行以上開理由主張系爭更生方案非屬公允云云，亦
    自不足取。
  （三）按對於債務人之債權，於法院裁定開始更生或清算程
    序前成立者，為更生或清算債權。前項債權，除本條例別有
    規定外，不論有無執行名義，非依更生或清算程序，不得行
    使其權利，消債條例第28條定有明文。可知，基於本條例「
    使負債務之消費者得依本條例所定程序清理其債務，以調整
    其與債權人及其他利害關係人之權利義務關係，保障債權人
    之公平受償，謀求消費者經濟生活之更生及社會經濟之健全
    發展」之立法目的，法律特別明定凡於更生或清算裁定開始
    前成立之債權均應納入更生或清算債權，且原則限制其權利
    之行使，除本條例另有規定外，債權人權利只能依更生或清
    算程序行使；因此，本條所謂「於法院裁定開始更生或清算
    程序前成立之債權」，自應包括原具有期限利益之債權及具
    有先訴抗辯權之債權，蓋具有期限利益或先訴抗辯權之債權
    ，仍屬已成立且生效之債權，僅是就債務之履行具有期間抗
    辯或延期抗辯之權利；而該條既規定於第一章總則章，自應
    於更生及清算程序均有適用，故本條例第二章更生章雖無如
    第三章清算章第111 條第2 、4 項「附期限之清算債權未到
    期者，於法院裁定開始清算程序時，視為已到期」、「附條
    件之債權，得以其全額為清算債權」之規定，但於更生債權
    應可類推適用該條項規定。再按數人就同一給付各負全部履
    行之責任者，其中一人或數人或其全體受法院開始更生或清
    算程序之裁定時，債權人得就其債權於裁定時之現存額，對
    各更生債務人或清算財團行使權利，消債條例第30條亦有明
    文。依我國學者通說，所謂「裁定時之現存額」係指裁定時
    ，現存尚有效存在之債權，包括已部分清償之餘額，附條件
    或期限之債權。是連帶債務人（包括主債務人與連帶保證人
    ）間有任一人聲請更生或清算者，債權人既得適用本條之規
    定對更生或清算債權行使權利，則倘連帶保證人向法院聲請
    更生，經法院裁定開始更生，雖主債務人之債務尚未屆清償
    期，但連帶保證人之保證債務既已成立生效，且於現存主債
    務總額之範圍內存在，自應依上揭說明，類推適用本條例第
    111 條第2 項規定認保證債務已於更生裁定時視為到期，並
    許保證債務之債權人就現存保證債務金額（即更生裁定時主
    債務總額）對更生債務人行使權利，將之列入更生債權。
    異議人臺灣銀行對債務人之連帶保證債權為新台幣475,587
    元，此有異議人臺灣銀行於98年6 月24日出具之債權陳報狀
    可稽。參照上開說明，本件債務人所負連帶保證債務，縱使
    其所擔保之主債務人依限按期分攤償還中，然異議人臺灣銀
    行既已依法進行更生程序，異議人臺灣銀行就現存債權額，
    亦得行使其權利，對為保證之債務人求償。原裁定准許之更
    生方案清償分配表，逕予排除異議人保證債權之受償，自屬
    有損異議人公平分配取償之利益。故異議人臺灣銀行此部分
    主張洵屬有據，惟原裁定未察及此，容非適當。
四、綜上所述，本件債務人聲請更生，前雖經本院裁定開始更生
    程序在案，惟債務人所提之更生方案並不公允，本院司法事
    務官未審酌及此而逕依職權予以核定，自有未恰。從而，異
    議人請求廢棄原裁定為有理由。爰廢棄原裁定，另由本院民
    事執行處依法繼續審究辦理。
五、依消費者債務清理條例第15條，民事訴訟法第240 條之4第3
    項，裁定如主文。
中    華    民    國   100    年    1     月    31    日
                        臺灣高雄地方法院鳳山分庭
                            法      官  何悅芳
上為正本係照原本作成。
如不服本裁定，應於裁定送達後10日內，以書狀向本院提出抗告
，並繳納抗告費新臺幣1千元。
中    華    民    國   100    年    1     月    31    日
                            書  記  官  陳俐嫺